臺北高等行政法院判決
　　　　　　　　　　　　　　　　 94年度訴更一字第00048號
　　　　　　　　　　　　　　　.
原　　　告　甲○○
被　　　告　臺北市政府
代　表　人　乙○○(市長)
訴訟代理人　丙○○
上當事人間因水土保持法事件，原告不服本院中華民國92年1月
22日90年度訴字第1634號判決，提起上訴，經最高行政法院以94
年度判字第450號判決廢棄發回，本院更為判決如下：
    主  文
訴願決定及各次原處分，關於命原告應依指定改正事項、規定期
限完成改正及應於挖填地表儘速恢復農業使用、實施造林及實施
全面植生復舊，並須於指定改正期限前，完成植生覆蓋率達百分
之七十以上部分均撤銷。
原告其餘之訴駁回。
第一審及發回前上訴審訴訟費用由被告負擔二分之一，餘由原告
負擔。
  　事  實
一、事實概要：原告在台北市○○區○○段1小段618、619等地
    號私有山坡地（下稱系爭土地），未經申請核准即擅自開挖
    整地、砌築塊石駁崁、水櫃，前經被告於民國（下同）89年
    1月間列管查核，列管期間發現原告仍有違規施工行為，因
    其未依被告89年1月4日府建四字第8900356802號處分書停止
    一切非法開發使用行為及經被告89年1月13日、14日及15 日
    強制拆除違規工作物後，原告仍續行前揭違規行為，被告遂
    依水土保持法第33條規定，以89年2月19日府建4字第890134
    0000號處分書科處原告新台幣（下同）30萬元，並令原告立
    即停止一切非法開發使用行為及限期於89年2月29日前自行
    拆除水櫃、水池、駁崁等結構物，惟原告仍未置理，續行前
    揭違規行為，被告於89年6月2、3日強制拆除並列管查核，
    嗣被告分別於89年6月26日、27日、29日、30日（89 年6月
    間，共4日）、同年7月1日、3日、7日、10日、11日、13日
    、14日、15日及18日（89年7月間，共9日）派員查獲原告非
    但未停止施工並拆除興建之結構物，反持續施工，被告遂以
    其違反水土保持法第33條規定，按次連續開立13件處分書，
    各處以原告罰鍰30萬元（其中89年6月29日及89年7月14日查
    獲之處分書，即89.7.24府建四字第0000000002號及89.7.24
    府建四字第000000000A號，業經本院90年度訴字第1634號判
    決撤銷已告確定，本件爭議僅剩理由欄第四項所示之11件處
    分），及分別限期於89年8月3日至同年月15日前應在挖填地
    表處儘速恢復農業使用、實施造林、實施全面植生復舊、自
    行拆除違規塊石駁崁、水櫃、水池及鋼筋水泥等擋土牆等構
    造物，並清除廢棄物、水泥塊及堆置之土方。原告不服，提
    起訴願，遭訴願決定駁回，遂提起行政訴訟，經本院以90年
    度訴字第1634號判決主文：「訴願決定及原處分關於附表所
    示部分均撤銷。原告其餘之訴駁回。訴訟費用由被告負擔十
    三分之二，餘由原告負擔。」案經原告提起上訴後，經最高
    行政法院以94年度判字第450號判決主文：「原判決關於駁
    回上訴人其餘之訴及該訴訟費用部分廢棄，發回臺北高等行
    政法院。」
二、兩造聲明：
　(一)原告聲明：
    1.訴願決定及原處分均撤銷。
    2.訴訟費用由被告負擔。
　(二)被告聲明：
    1.駁回原告之訴。
    2.訴訟費用由原告負擔。
三、兩造之爭點：
　(一)原告主張：
    1.就水土保持法之立法精神、意旨、理由及過程可知，水土
      保持法之立法絕非在限制農民對已完成開發使用之山坡地
      農耕用地之一切利用行為，而是在規範「從未」開發利用
      之山坡地，在該山坡地經依「山坡地保育利用條例」、「
      山坡地保育利用條例施行細則」及「山坡地土地可利用限
      度分類標準」查定公告為「宜農」、「宜林」、「宜漁」
      、「宜牧」地後，要進行農、林、漁、牧之開發使用時，
      須做好水土保持措施，且為防範未然，故要求須先擬具水
      土保持計畫送核，以供憑據，此觀水土保持法第8條第1項
      第2款及第12條規定自明。在本件中，被告所作成處分書
      指出之違規內容，主要是未先擬具水土保持計畫送核，即
      進行一切農耕及利用行為。
    2.然查，在83年5月27日公布施行水土保持法前，原告耕作
      之系爭土地，早已完成開發使用（註：自55年起，原告已
      於系爭土地之農耕用地上耕作迄今），且早已被政府地政
      機關依現況完成農耕用地「田」「旱」地目之編定，因早
      已是農地，故於山坡地劃定公告後，亦不須查定公告為「
      宜農」地，並定防止超限利用之界限（註：原告之農地於
      79年3月1日被被告公告劃入山坡地範圍）。今原告在該地
      經營、使用之行為應無水土保持法第12條第1項規定之適
      用，即「不須先擬具水土保持計畫送核」之必要，而是應
      適用水土保持法第8條第1項第2款之規定，即「依水土保
      持技術規範實施水土保持處理與維護。」因此，被告依據
      水土保持法第12條第1項規定，並援引同法第23條第2項及
      33條第1項第2款、第2項作成行政處分，顯然適用法令錯
      誤。
    3.復觀行政院農業委員會於85年8月6日（85）農林字第5030
      375Ａ號所公布之「水土保持技術規範」第6條有關山坡地
      內從事農地開發利用之水土保持處理與維護原則為「...
      應依山坡地保育利用條例規定查定結果合理使用，不得超
      限利用。... 」同規範第76條第1項規定：「主管機關須
      調查土地利用現況，其目的在提供水土保持處置之依據
      ... 」，而同條項第2款第3點更明定「為配合農地水土保
      持處理之需要，土地利用現況調查時，應核對每筆土地之
      查定類別，以為實施農地水土保持處理之依據。」同規範
      第383條就農、林、漁、牧用地之開發利用規定「山坡地
      供農業使用者，應依山坡地可利用限度查定結果使用，不
      得超限利用。」倘被告於79年3月1日公告原告所有農耕用
      地屬未開發利用之山坡地，其即有法律義務查定原告土地
      之類別，以防止土地超限利用並供做農地實施水土保持處
      理之依據，今被告迄今從未依法做查定類別公告，... 更
      因其廢弛職務，卻使原告在進行農業行為之際，受到不當
      行政處分之干預而蒙受鉅大損害與冤屈。另一方面，在水
      土保持法公布實施後，若被告有依法律義務對原告之農地
      進行查定時，發現已完成開發、利用及經營農業，而無須
      公告為「宜農」地，則被告又何苦頻頻以水土保持法第12
      條第1項規定相繩。
    4.末者，再觀行政院農業委員會於85年6月29日（八五）農
      林字第5030325Ａ號所公布之「水土保持計畫審核及監督
      要點」第33條規定「依水土保持技術規範實施農地水土保
      持處理與維護之開挖整地，免擬具水土保持計畫。但仍應
      向主管機關申請並接受監督與指導」。同要點第33條規定
      「於山坡地內從事農、林、漁、牧地（註：此應是指依法
      查定公告之「宜農」、「宜林」、「宜漁」、「宜牧」地
      ）之開發利用所需之修築農路、開挖整地或整坡作業，在
      省市主管機關指定規模以下者，得以簡易水土保持申報書
      代替水土保持計畫... 」，顯然原告並未違反水土保持法
      第12條第1項之規定。今原告在被告屢次違法行政處分相
      逼下，透過台北市議員、立法委員民意代表舉辦會勘，協
      調及申請，以求在從事農作可免再受被告之不當干預及裁
      罰，然被告仍一意孤行，變本加厲濫施行政處分，已令原
      告陷於浩劫之地。退萬步言，倘原告須先擬具水土保持計
      畫送核，被告亦須公布在「何種規模」下，得以簡易水土
      保持申報書代替水土保持計畫，然被告從未公布且其相關
      主管官員亦不知有此項規定。而今原告僅單純從事農耕及
      農地利用、改良行為，諒必在可以以簡易水土保持申報書
      代替水土保持計劃之指定規模範圍內，今被告及訴願決定
      機關不察，妄加為違法之行政處分並予維持，難令人甘服
      。
    5.原告已於89年3月1日就被告89年2月19日府建四字第89013
      40000號處分書（註：即訴願決定書所認定之「前次處分
      書」）其正確性及適法性聲明不服而提起訴願在案，迄89
      年7月24日（即89年7月24日府建四字第0000000000號至00
      00000000號及000000000Ｃ號處分書作成之時）時尚在審
      議中。今被告以未確定之行政處分書為依據，縱然該未確
      定之行政處分，仍具有公法上之效力，但須在同一事實情
      況下，被告方得據以為他處分之依據，今現況事實只是整
      理被拆除之現狀及做預防損害擴大之措施，其與89年2月
      19日府建四字第0000000000號處分書事實、發生地點與原
      因之記載不復相同之際，被告違法引用水土保持法第33條
      之規定，而同一天作成並寄發13份處分書，實難令人甘服
      。更何況引用水土保持法第33條之規定有一定之要件，被
      告故意歪曲事實、曲解法律及不依程序正義，刻意在同一
      天「按日」濫開13份處分書，難謂係合法。
    6.原告整理遭被告拆除後之殘破現狀，並在上方道路邊坡已
      有崩塌陷落之事實發生，而不得不採取緊急避難的正當手
      段構築坡崁，以防止災害之擴大，此為正當行為受憲法及
      法律之保障，且颱風期又將至，道路邊坡塌陷範圍一直擴
      大，原告保護權益的行為，豈有違法之可議。被告所有行
      政處分書所指述之違規事實皆與實情不符，其為達裁罰目
      的，而刻意歪曲事實，以求有水土保持法之適用...，所
      以原告不得不對被告相關員工依法提起「偽造文書」告訴
      ，目前已由台北地檢署檢察官偵查中。
    7.原告並不爭執行政處分如未經行政救濟程序加以變更或撤
      銷者，該處分仍具有公法上之效力，惟依修正後訴願法第
      93條之規定，其公法上之效力係指原行政處分之執行，不
      因提起訴願而停止執行，並不是指被告可以任意擴張解釋
      成「仍得據以為他處分之依據」或原告所有農耕行為須「
      俟審議結果後再據以辦理」，因已非同一事實，情狀亦皆
      已變更，在此種情形下被告刻意曲解法令，故意在89年7
      月24日以89年2月19日府建四字0000000000號處分書為依
      據，同一天對原告作13次「按日」裁罰之行政處分，豈是
      合法。此外，援引水土保持法第33條第2項之規定裁罰，
      亦有其一定法律構成要件，被告已發狂，為求使原告破產
      ，不遵循法定行政程序亦不依法律規定，而濫加裁罰，此
      舉豈能以處分書作成「稍有延誤」之理由，來掩飾同一天
      作成該13份處分書之不法。甚者，被告行政處分所引用之
      「違規檢查報告表」及「照片」，原告對其一無所知亦從
      未被告知，所以原告從來不知被告「查獲」違規的內涵，
      又如何「依限改正」，其非常有可能是被告在「特定目的
      」下故意偽造出來的產物，未能當證據據以裁罰。
    8.原告為一殷實之老農民，一生務農，自55年間取得台北市
      士林區○○段○○段543地號等多筆農地所有權後，即一直
      從事農業耕種，並整修駁崁，興築水利設施等，以防止土
      壤流失及做好水土保持處理與維護，此皆應屬憲法保障財
      產權及農業耕作權之權利行使之正當行為，絕非被告原處
      分所指之「非法開發使用行為」。另外，地目早已被編定
      為「田、旱」地目，顯示系爭土地早已完成開發使用，為
      農耕用地不容置疑，原告在私有（自有）農地上，三十多
      年來運用科學技術，以興修水利、增進地方，改善農業環
      境，規劃土地利用，開發農業資源，促成農業工業化，此
      不僅有憲法第146條之保障，且原告同時花費鉅大成本做
      好水土保持之相關措施，亦為水土保持法之獎勵行為。今
      被告昧於良知及隱瞞真正農業耕作之事實並擅引水土保持
      法第12條第1項規定而予以行政處分，其行為顯屬濫用職
      權及適用法律錯誤，致侵害原告行使憲法保障之農業耕作
      及財產權之權利。
    9.此際政府積極鼓勵農業經營，進而有農業發展條例之制定
      ，土地法、山坡地保育利用條例、水土保持法等法規之配
      合修正，在於使農民樂於從事農業、發展農業。多年來，
      原告一秉初衷從事農業之精緻發展與經營，故率先不計成
      本於原告已開發利用完成之自有農地上運作，自不得與未
      開發利用之保安林區域內或森林區內土地之開發利用，須
      先提水土保持計畫送核相提並論。另外，為求山坡地之保
      育及水土之保持而興築坡崁、水池、水櫃等設施，業經台
      北市議會分別於85年12月26日下午2時、86年1月11日上午
      10時，會同被告所屬建管處等單位至現場會勘，並做成會
      勘紀錄，認為該等設施有利於山坡地保育、水土保持及公
      共安全之維護，並屬於農耕行為及農業經營所必要，同時
      並無引起公共危險之虞及違反訴願決定書所引用之法條，
      應准予維持現狀。
    10.原告於系爭土地上構築農業灌溉用之水櫃與開挖整地無涉
      ，全與訴願決定書所認定屬水土保持法第8條第1項第3款
      至第4款、第5款之規範行為有間，因此並無水土保持法第
      12條第1項、第13條第1項、第23條第2項及第33條等法條
      之適用，再者，農民在水土保持法公布施行前已開發整地
      完成之農地上興建農業用之水池與水櫃，即令是在水土保
      持法公布施行後興建，亦為法之正當行為及受憲法所保障
      ，並無水土保持法之適用，遍觀水土保持法並無制止興建
      農業用水池及水櫃之規定，被告顯係對法令之見解有誤。
      因此豈容被告任意誣構事實，進而濫下行政處分以剝奪原
      告之財產及農耕灌溉之權利。
    11.縱觀本案，訴願決定書駁回原告之訴願，純因受被告答辯
      之影響，並未深刻瞭解水土保持法及與其相關之法令規定
      ，同時對現況事實不瞭解，又未考量國家憲法保護農民之
      政策，即率斷認定原告所為皆是水土保持法所規範之違規
      行為，而加以無止盡及最高額之連續罰款。
    12.就本件13件處分有無就一事重複處罰部分：
      (1)依水土保持法第33條規定，有下列情形之一者，處6萬
        元以上30萬元以下罰鍰：
        違反第8條第1項規定未依水土保持技術規範實施水土
          保持之處理與維護，或違反第22條第1項，未在規定
          期限內改正或實施仍不合水土保持技術規範者。
　      違反第12條至第14條之1，未先擬具水土保持計畫或
          未依核定計畫實施水土保持之處理與維護者，或違反
          第23條規定，未在規定期限內改正或實施仍不合水土
          保持技術規範者。
          前項各款情形之一，經繼續限期改正而不改正者或實
          施仍不合水土保持技術規範者，按次分別處罰，至改
          正為止，並令其停工，得沒入其設施及所使用之機具
          ，強制拆除及清除其工作物，所需費用，由經營人、
          使用人或所有人負擔。
    (2)由上開規定，得結論如下：
      違反第12條至第14條之1，未先擬具水土保持計畫者
          ，被告最高僅得裁罰30萬元，並無按次分別處罰之規
          定，故被告並無按次處罰之權限。
        違反第12條至第14條之1，未先擬具水土保持計畫，
          經繼續限期改正而不改正或實施仍不合水土保持技術
          規範者。應按次分別處罰至改正為止。可見被告按次
          處罰之客體，係以限期改正而不改正為對象，亦即一
          再限期改正，卻一再如故，即按次處罰至改正為止。
          故所指按次處罰，係指限期改正之次數，並非同一違
          規行為得按查獲次數按次數罰，此與違規停車得按查
          獲時間按次數罰有所不同。
      (3)本件依被告89年6月26日至同年7月18日製作之「甲○○
        違規案檢查報告表」共20紙所示，原告之違規事實僅有
        一個，即原告於慈悟寺下方道路邊坡崩塌處指揮一部挖
        土機及數名工人施築塊石駁崁，雖其施工日期不同，但
        各行為之獨立性薄弱，依社會一般觀念，於時空上難以
        強行區隔，故在行為之評價上，應視為數個舉動之接續
        行為，應合為包括之一行為予以評價，始為公平合理。
        亦即原告雇工施築塊石駁崁之行為，應合一觀察，即使
        其施工日期不同，但各個施工行為不過係同一目的下之
        接續行為，自不得將其接續行為分別觀察及處罰。故原
        告即使有違規之事實其違規之行為亦祗有一個，即違反
        水土保持法第12條規定，未先擬具水土保持計畫而擅自
        開挖整地、堆積塊石駁崁，被告最多亦祗得處罰30萬元
        之罰鍰，並無接續行為得分次處罰之規定與權限。
      (4)又水土保持法第33條第2項得按次處罰者，以限期改正
        而仍不改正為對象，經查本件13份處分書，係同一日（
        89年7月24日）作成寄發與原告，此有該處分書可考，
        雖各該處分書所載應完成改正限期之日期不同，但均在
        89年8月以後，則在改正期限未屆至前，何能一再處分
        原告，不知被告按次處罰之依據何在。且即使原告有違
        規之事實，其行為亦僅有一個如上述，豈能分別限期改
        正，原告不知如何適從。
      (5)至於被告89年2月19日府建四字第0000000000號處分書
        其違規事實發生地點與原因均與本件13份處分書不同，
        被告以原告未依該89年2月19日府建四字第0000000000
        號處分書改正仍繼續施工乙節，顯係假藉名目處罰原告
        。退而言之，即使認為本件違規內容與89年2月19日府
        建四字第0000000000號處分書指定改正事項相同，得按
        次處罰，則違規內容既相同，被告限期改正之次數又僅
        有一次，如何能同時簽發13份處分書，足證被告該項處
        分不當。
    13.被告於89年7月24日製作之處分書13紙，係以89年6月28日
      至同年7月18日製作之「甲○○違規案檢查報告表」20紙
      為據，而該20紙違規案檢查報告係以卷附之相片為證。惟
      觀諸被告卷附之相片，並不足以證明原告有違規之事實，
      從而被告所作該13紙處分書顯失依據。僅分述如下：
      (1)查獲日期89年6月28日之處分書，係以89年6月23日之相
        片為原告違規之證據方法，按89年6月23日之相片，豈
        能證明原告89年6月26日違規，顯然被告係用以前之舊
        相片，證明未到期之違規，該相片不可採。
      (2)查獲日期89年6月27日之處分書，其違規案檢查報告所
        附之相片僅兩張註明89年6月27日之日期，但該二相片
        其上雜草叢生，並無被告所指原告在其上施工之情形，
        顯不能證明原告違規。至於其餘相片皆無日期，更不足
        以證明原告於89年6月27日有違規之事實。
      (3)查獲日期89年6月29日之處分書，係以89年6月30日之相
        片為原告違規之證據方法，該89年6月30日之相片，豈
        能證明89年6月29日之違規，被告該處分顯失依據甚明
        。
      (4)查獲日期89年6月30日之處分書，其檢查報告表所附之
        相片，其上並無人施工，亦顯不足證明原告有違規之事
        實。
      (5)查獲日期89年7月10日之處分書，其檢查報告表竟出現
        87年1月1日之相片，被告該檢查報告不實甚明。
      (6)查獲日期89年7月11日之處分書，其檢查報告表所附之
        相片，不但無日期之戳記，且相片亦未顯現有人施工之
        情形，不足以證明原告有任何違規之事實。
      (7)查獲日期89年7月13日及同年月14日之處分書，其檢查
        報告表所附之相片亦無日期之戳記，不足以證明原告當
        日有違規之事實。
      (8)查獲日期89年7月15日之處分書，其檢查報告表所附之
        相片，不但無日期戳記，亦未見有人在現場施工，不足
        以證明原告有違規之事實。
  (二)被告主張：
    1.按水土保持法第4條規定：「公、私有土地之經營或使用
      ，依本法應實施水土保持處理與維護者，該土地之經營人
      、使用人、所有人，為本法所稱之水土保持義務人。」第
      8條規定：「下列地區之治理或經營、使用行為，應經調
      查規劃，依水土保持技術規範實施水土保持之處理與維護
      ... 五、於山坡地或森林區內開發建築用地... 或其他開
      挖整地。」第12條規定：「第八條第一項第三款至第四
      款之開發、經營或使用行為，以及於山坡地及森林區內從
      事農、林、漁、牧地之開發利用所需之修築農路、開挖整
      地或整坡作業，其水土保持義務人應先擬具水土保持計畫
      ，送請主管機關核定... 」第13條規定：「第八條第一
      項第五款之開發、經營或使用行為，其水土保持義務人應
      先擬具水土保持計畫，送請主管機關核定，... 」第23條
      第2項規定：「未依第十二條至第十四條規定之一擬具水
      土保持計畫送主管機關核定而擅自開發者，除依第三十三
      條規定按次分別處罰外，主管機關應令其停工，得沒入其
    2.查原告未經申請核准，於系爭土地上違規開發使用等行為
      ，業經被告於85年12月18日起查報、取締，並將歷次查獲
      違規施築構造物等行為，按次分別開立處分書處分（迄89
      年7月24日共計68張，含原告不服之被告89年7月24日府建
      四字第0000000000號處分書）並限期實施改正，惟原告除
      不聽制止「立即」停止一切非法開發使用行為且未依限改
      正，甚至持續違規施工，被告遂依「查獲日期」依法按次
      予以處分，自無違誤。
    3.原告所述：「... 今原告在該地經營、使用之行為應無水
      土保持法第十二條第一項規定之適用，即『不須先擬具水
      土保持計畫送核』之必要... 」、「... 為求山坡地的保
      育及水土的保持而興築坡崁、水池、水櫃等設施，... 並
      無引起公共危險之虞... 」及「在系爭自有山坡農地上構
      築農業灌溉用之水櫃，並不涉及開挖整地... 」等項，依
      據水土保持法第12條規定略以「... 於山坡地從事『農』
      、林、漁、牧地之開發利用所需之『修築農路、開挖、整
      地或整坡作業』，其水土保持義務人應先擬具水土保持計
      畫送請主管機關核定... 」及第13條略以：「第八條第一
      項第五款之開發經營或使用行為，其水土保持義務人應先
      擬具水土保持計畫送請主管機關核定... 」。查原告之施
      工方式及所施做之工作物已涉及開挖整地或整坡行為，除
      須依水土保持法第8條實施水土保持之處理與維護外，更
      有「水土保持法」第12條及第13條之適用，故應依法擬具
      水土保持計畫送核。今原告未依法令規定提出申請核准，
      即於系爭土地擅自開挖整地後構築石塊駁崁、水泥平台、
      並恢復前經被告依法強制拆除之鋼筋混凝土水櫃構造物等
      經營使用行為，該施工行為明顯屬水土保持法第12、第13
      條範疇，自應受水土保持法之規範，此亦為被告依法行政
      保障全體國民基本權利以及國土安全之立場，故原告顯係
      對法令之見解有誤。本案原告雖經裁罰、制止，仍未「立
      即停止」違規行為，被告依法分別處分至改正為止，並無
      不當。
    4.至原告所述：「... 被告亦須公布在『何種規模』下得以
      簡易水土保持申報書代替... 原告單純從事農耕及農地利
      用改良行為，諒必在可以簡易水保申報書代替之指定規模
      範圍內... 」一節，查水土保持計畫審核及監督要點第36
      條略以：「於山坡地內從事農、林、漁、牧地之開發...
      其規模未滿本細則第四條規定者，得以簡易水土保持申報
      書... 」及水土保持法施行細則第4條第2項：「直轄市或
      縣（市）主管機關『得』視轄區環境特性或需要，擬定較
      前項嚴格之條件，報請中央主管機關核定後實施」。依上
      開規定，得以簡易水土保持申報書代替水土保持計畫書之
      規模已於水土保持法施行細則明訂，諒不因被告是否公布
      更嚴格之限制而令原告無所依循，況且原告自「水土保持
      法」公布施行迄今，從未擬具任何計畫書或申報書送請主
      管機關審查核可，故原告起訴狀中所述係推諉卸責之詞，
      至為明顯。
    5.至於原告所述：「... 原告在私有（自有）農地上，三十
      多年來運用科學技術，以興修水利、增進地力，改善農業
      環境，規劃土地利用...，此不僅有憲法第一四六條之保
      障... 」一節，有關被告各項施政均在憲法及各項法令規
      範下為之，人民依法取得之土地所有權均受法律之保障與
      限制。基於都市均衡發展、農業土地之保護及土地合理規
      範利用，政府訂頒「都市計畫法」、「建築法」、「農業
      發展條例」及「水土保持法」等法令，旨在規範各種土地
      須合理與合法利用（包括使用限制及施工管制），以免因
      不當開發利用而影響他人或公眾安全。是以原告之行為除
      須符合國憲、國策、「都市計畫法」等相關法律、法令之
      使用目的，其開挖整地、整坡及興建水池、水櫃... 等施
      工行為，亦須符合水土保持法及其相關技術規範等規定，
      被告依法行政，對逾越法令之違規行為予以適法裁罰並無
      不當。
    6.另原告述及：「其行為係整理被蠻橫拆除後之殘破現狀，
      ... 不得不採取緊急避難之正當手段構築駁崁... 」一節
      ，查原告未經申請核可擅自構築石塊駁崁、水泥平台、並
      恢復前經被告依法強制拆除之鋼筋混凝土水櫃構造物等「
      擴大」施工行為，此與原告辯稱係整理殘破「現狀」之緊
      急避難手段大相逕庭，卷內有現場照片可稽，是以原告所
      稱全為卸責不實之詞，不足採信。
    7.本件系爭土地屬依水土保持法規定報請行政院核定並公告
      之山坡地，亦屬被告報奉行政院84年11月29日台八四農42
      282號函核定，並經被告84年12月8日八四府建五字第8408
      7387號公告適用「水土保持法」之山坡地範圍。
      (1)茲將本件所涉及十三張處分書之違規內容分述如下：
        府建四字第0000000000號處分書：89年6月26日原告
          在慈悟寺下方道路邊坡崩塌處施築塊石駁崁。
        府建四字第0000000001號處分書：89年6月27日原告
          仍在慈悟寺下方道路邊坡崩塌處及前經被告強制拆除
          構造物（水櫃）旁施築塊石駁崁、加速趕工，並未理
          會被告現場巡查人員制止。
        府建四字第0000000002號處分書：89年6月29日原告
          仍繼續在慈悟寺下方道路邊坡崩塌處施築塊石駁崁並
          增築水泥平台一處。
        府建四字第0000000003號處分書：89年6月30日原告
          仍繼續在慈悟寺下方道路邊坡崩塌、前經強制拆除水
          櫃之後方處施築塊石駁崁。
        府建四字第0000000004號處分書：89年7月1日原告於
          前遭被告強制拆除之水櫃旁指揮工人及挖土機往外堆
          砌第二層塊石駁崁及施築構造物。
        府建四字第0000000005號處分書：89年7月3日原告於
          慈悟寺下邊坡前遭被告強制拆除之水櫃旁塊石駁崁上
          方施作水泥平台（排紮鋼筋）。
        府建四字第0000000006號處分書：89年7月7日原告於
          慈悟寺下方進行灌漿，繼續施作（灌漿）水泥平台構
          造物。
        府建四字第0000000007號處分書：89年7月10日原告
          於慈悟寺下方，繼續施工，並開挖邊坡回填平台，興
          建（加高）塊石駁崁、加築RC壁體。
        府建四字第0000000008號處分書：89年7月11日原告
          於慈悟寺下邊坡前遭被告強制拆除之水櫃旁施工，繼
          續加高塊石駁崁於水泥壁體上方。
        府建四字第0000000009號處分書：89年7月13日原告
          續於慈悟寺下邊坡前遭被告強制拆除之水櫃旁施工（
          開挖整地），繼續施作駁崁及填土，並於該後方繼續
          開挖（後續施作為水泥平台）。
        府建四字第000000000Ａ號處分書：89年7月14日原告
          仍繼續於慈悟寺下邊坡施工，堆砌塊石駁崁，並將前
          遭被告強制拆除之水櫃後側開挖、舖設鋼筋。
        府建四字第000000000Ｂ號處分書：89年7月15日原告
          於中山北路7段219巷161號房舍下方坡面以挖土機挖
          取石塊，並續於慈悟寺下邊坡前遭被告強制拆除之水
          櫃後方旁施工，增建鋼筋混凝土平台及塊石駁崁。
        府建四字第000000000Ｃ號處分書：89年7月18日原告
          續於慈悟寺下邊坡前遭被告強制拆除之水櫃兩側施工
          ，續建鋼筋水泥平台及擴建構造物。
      (2)原告除未依被告89年2月19日府建四字第0000000000號
        處分書所指定改正事項進行改正（水土保持法第33條第
        2項規定），並於前述地點大興土木，即未先擬具水土
        保持計畫申請核准，擅自開挖整地、恢復已被拆除之水
        櫃、構築塊石駁崁及構築水泥平台等行為，被告於89年
        6月26日、27日、29日、30日及7月1日、3日、7日、10
        日、11日、13日、14日、15日、18日派員於前述地點查
        獲所述違規行為並予以現場制止，惟原告仍置若罔聞繼
        續違規施工，如此視法律為無物之舉動。... ，並使原
        本一片蓊鬱之山坡地因原告違規行為而致瘡痍滿目、不
        忍卒睹。
    8.被告訴訟代理人在法庭上之陳述：原處分適用的法律依據
      為水土保持法第33條第1項第2款及第2項。89年時，水土
      保持法第23條第2項對於非農業使用可命限期改正，後經
      法院指正水土保持法第23條第2項並無限期改正之字樣，
      故無法律效力，之後農委會改按水土保持法第8條規定實
      施水土保持處理維護，為另一種限期改正。若未為保持處
      理維護者，依第33條第1款處罰，而非水土保持法第33 條
      第1項、第2項。本件被告依水土保持法第23條命限期改正
      ，有事先通知原告命限期改正，即89年2月19日府建四字
      第0000000000號。這13張處分，都是用同一個文號通知命
      改正，且13張處分的違規事實均相同。其中有2張處分沒
      有照片可證，已經法院判決駁回，並經最高行政法院上訴
      駁回確定。本案的爭點只剩11張處分，11張處分中的限期
      改正的部分，可以撤銷。至於罰鍰部分是仍應維持。目前
      做法，改成發2張處分，第1張為限期改正﹙應該是實施水
      土保持處理維護，限期改正是口語用法﹚，引用水土保持
      法第8條第1項。第2張為罰鍰，引用水土保持法第12條、
      第23條第2項、第33條，沒有引用水土保持法第23條第1項
      ，而且本件也沒有水土保持法第22條之適用。所以本件的
      原處分是用舊的格式，引用水土保持法第22條、第23條第
      1項、第33條第2項都是贅引，正確的條文只剩下水土保持
      法第23條第2項及第33條第1項第2款才是。
    理  由
一、按「未依第12條至第14條規定之一所核定之水土保持計畫實
    施水土保持之處理與維護者，除依第33條規定按次分別處罰
    外，由主管機關會同目的事業主管機關通知水土保持義務人
    限期改正；屆期不改正或實施仍不合水土保持技術規範者，
    應令其停工、強制拆除或撤銷其許可，已完工部分並得停止
    使用。」、「未依第12條至第14條規定之一擬具水土保持計
    畫送主管機關核定而擅自開發者，除依第33 條規定按次分
    別處罰外，主管機關應令其停工，得沒入其設施及所使用之
    機具，強制拆除及清除其工作物，所需費用，由經營人、使
    用人或所有人負擔，並自第一次處罰之日起兩年內，暫停該
    地之開發申請。」水土保持法第23條第1項、第2項分別定有
    明文。其第1項規定係適用於水土保持義務人業已擬具水土
    保持計畫，並送經主管機關核定，水土保持義務人未依該計
    畫實施水土保持之處理與維護之情形；而同條第2項規定則
    適用於水土保持義務人未擬具水土保持計畫，即擅自開發之
    情形，而對此類型之違規行為，主管機關除應依第33條規定
    「按次」分別處罰外，主管機關並應令其停工，並得沒入其
二、次按「有下列情形之一者，處新臺幣6萬元以上30萬元以下
    罰鍰．．．二違反第12條至第14條規定之一，未先擬具水土
    保持計畫或未依核定計畫實施水土保持之處理與維護者，或
    違反第23條規定，未在規定期限內改正或實施仍不合水土保
    持技術規範者。」、「前項各款情形之一，經繼續限期改正
    而不改正者或實施仍不合水土保持技術規範者，按次分別處
    罰，至改正為止，並令其停工，得沒入其設施及所使用之機
    具，強制拆除及清除其工作物，所需費用，由經營人、使用
    人或所有人負擔。所需費用，由經營人、使用人或所有人負
    擔。」水土保持法第33條第1項、第2項分別定有明文。而水
    土保持法第33條第2項規定所指同條第1項第2款所定情形，
    「經繼續限期改正而不改正者」及「實施仍不合水土保持規
    範者」，觀之同法第33條第1項第2款之規定，應係指同法第
    23 條第1項所定之情形而言，並不含同法第23條第2項所定
    之情形在內，蓋僅同法第23條第1項有主管機關得「限期改
    正」之規定，而第23條第2項則無主管機關得「限期改正」
    之規定。則水土保持義務人有水土保持法第23條第2項所定
    「未依第12條至第14條規定之一擬具水土保持計畫送主管機
    關核定而擅自開發」之情形，主管機關是否可依同法第33條
    第2項規定對水土保持義務人予以處罰，即非無探究餘地。
三、查原告在系爭土地，未經申請核准即擅自開挖整地、砌築塊
    石駁崁、水櫃，前經被告於89年1月間列管查核，列管期間
    發現原告仍有違規施工行為，因其未依被告89年1月4日府建
    四字第8900356802號處分書停止一切非法開發使用行為及經
    被告89年1月13日、14日及15日強制拆除違規工作物後，原
    告仍續行前揭違規行為，被告遂依水土保持法第33條規定，
    以89年2月19日府建4字第0000000000號處分書科處原告新台
    幣（下同）30萬元，並令原告立即停止一切非法開發使用行
    為及限期於89年2月29日前自行拆除水櫃、水池、駁崁等結
    構物，惟原告仍未置理，續行前揭違規行為，被告於89 年6
    月2、3日強制拆除並列管查核，嗣被告分別於89年6月26 日
    、27日、29日、30日（89年6月間，共4日）、同年7月1日、
    3日、7日、10日、11日、13日、14日、15日及18日（89年7
    月間，共9日）派員查獲原告非但未停止施工並拆除興建之
    結構物，反持續施工，被告遂以其違反水土保持法第33條規
    定，按次連續開立13件處分書，各處以原告罰鍰30萬元（其
    中89年6月29日及89年7月14日查獲之處分書，即89.7.24 府
    建四字第0000000002號及89.7.24府建四字第000000000A 號
    ，業經本院90年度訴字第1634號判決撤銷已告確定，本件爭
    議僅剩理由欄第四項所示之11件處分），及分別限期於89年
    8 月3日至同年月15日前應在挖填地表處儘速恢復農業使用
    、實施造林、實施全面植生復舊、自行拆除違規塊石駁崁、
    水櫃、水池及鋼筋水泥等擋土牆等構造物，並清除廢棄物、
    水泥塊及堆置之土方。原告不服，提起訴願，遭訴願決定駁
    回，遂提起行政訴訟，經本院以90年度訴字第1634號判決主
    文：「訴願決定及原處分關於附表所示部分均撤銷。原告其
    餘之訴駁回。訴訟費用由被告負擔十三分之二，餘由原告負
    擔。」案經原告提起上訴後，經最高行政法院以94年度判字
    第450號判決主文：「原判決關於駁回上訴人其餘之訴及該
    訴訟費用部分廢棄，發回臺北高等行政法院。」之事實，有
    附表所示之處分書及照片、本院90年度訴字第1634號判決書
    及最高行政法院以94年度判字第450號判決書，等各附原處
    分卷及本院卷足稽。本件最高行政法院以94年度判字第450
    號判決發回意旨為：(一)原審並未就上訴人所為本件11次違規
    行為之具體內容為何予以認定及記載，由原判決顯無從得悉
    原審所認定之事實，乃原審遽而謂原處分及訴願決定並無違
    誤，其理由即欠完備。(二)依原審所認定之事實為法律適用時
    ，原審應適用之法規為水土保持法第23條第1項、第33條第1
    項第2款，但本件被告、受理訴願機關與原審關於原告所為
    違規行為之事實認定即有不同，其適用之法律亦不相侔。(三)
    依原處分書所載本件原告之違反事實，除未依水土保持法規
    定，先擬具水土保持計畫書，送請主管機關核定，而擅自開
    挖整地、堆積塊石駁崁、恢復已拆除之水櫃、構築花台外，
    復有「未依本府89年2月19日府建4字第0000000000號處分書
    指定應行改正事項左列內容及標準實施。」之違反事實，綜
    觀原判決理由，均未就原告是否有此違反事實為認定，亦未
    就被告認有此事實而依水土保持法第22條、第23條作成本件
    處分之法律適用是否正確予以論斷。(四)本件被告得否通知上
    訴人限期改正，並於上訴人未依限期改正時，即予處罰，並
    非無疑。茲分述之如下：
四、經查：
    (一)本件被告以原告在系爭私有山坡地，未經申請核准即擅自
      開挖整地、砌築塊石駁崁、水櫃，前已於89年6月2、3日
      強制拆除並以89年2月19日府建四字第0000000000號處分
      書列管查核，嗣再於89年6月26日、27日、29日、30日及7
      月1日、3日、7日、10日、11日、13日、14日、15日、18
      日派員分別查獲，原告非但未依限改正，反持續施工，乃
      以原告違反水土保持法第33條規定，按次連續開立13件處
      分書，各處以上訴人罰鍰30萬元，並令原告立即停止一切
      非法開發使用行為，並分別限期於89年8月3日繳納罰鍰，
      同年月15日前應於挖填地表處儘速恢復農業使用、實施造
      林、實施全面植生復舊、自行拆除違規塊石駁嵌、水櫃、
      水池、鋼筋水泥等擋土牆等構造物及清除廢棄物、水泥塊
      及堆置之土方。故本件應查明者，厥為被告所述原告11次
      之違規行為，是否已有充分證據證明而已。茲分述如次（
      原告對於被查獲現場施工之事實並未爭執，僅爭執本件不
      需擬具水土保持計畫書等語）：
    (1)府建四字第0000000000號處分書（違規日期89年6月26 日
      ），違規事實：未依水土保持法規定，先擬具水土保持
      計畫，送請主管機關核定，而擅自開挖整地、堆積塊石駁
      崁、恢復已拆除之水櫃、構築花台，未依被告89年2月
      19日府建四字第0000000000號處分書指定應行改正之事項
      ：(甲)未立即停止一切非法開發使用之行為；(乙)在89年2月
      29日指定期限前，未自行拆除已開挖之施工等，有該處分
      書及是日至現場檢查之巡查員陳文正、技士陳志信所製作
      之「案件檢視紀錄」一紙，原告是日違規事實之現場照片
      6張各附原處分卷足稽，顯示有人員及機械在系爭土地上
      施，堪認原告是日之違規事實洵堪認定。
    (2)府建四字第0000000001號處分書（違規日期89年6月27 日
      ）：原告違規事實同上。亦有該處分書及是日至現場檢查
      之巡查員高興漢及技士陳志信所製作之「案件檢視紀錄」
      一紙，原告是日違規事實之現場照片45張各附原處分卷足
      稽，其中三張照片顯示有人員及機械在系爭土地上施工，
      堪認原告是日之違規事實洵堪認定。
    (3)府建四字第0000000003號處分書（違規日期89年6月30 日
      ）：原告違規事實同上。亦有該處分書及是日至現場檢查
      之巡查員陳文正、技士陳志信所製作之「案件檢視紀錄」
      一紙，原告是日違規事實之現場照片5張（誤附在89年6月
      29日案件檢視紀錄之後）各附原處分卷足稽，顯示仍有人
      員及機械在系爭土地上施工，堪認原告是日之違規事實洵
      堪認定。
    (4)府建四字第0000000004號處分書（違規日期89年7月1日）
      ：原告違規事實同上。亦有該處分書及是日至現場檢查之
      巡查員黃俊進、技士陳志信及股長陳庭輝所製作之「案件
      檢視紀錄」一紙，原告是日違規事實之現場照片20張各附
      原處分卷足稽，仍顯示是日有人員及機械還在系爭土地上
      施工，堪認原告是日之違規事實亦洵堪認定。
    (5)府建四字第0000000005號處分書（違規日期89年7月3日）
      ：原告違規事實同上。亦有該處分書及是日至現場檢查之
      巡查員劉東海、技士陳志信所製作之「案件檢視紀錄」一
      紙，原告是日違規事實之現場照片23張各附原處分卷足稽
      ，顯示有更多人員及機械在系爭土地上施工，堪認原告是
      日之違規事實仍洵堪認定。
    (6)府建四字第0000000006號處分書（違規日期89年7月7日）
      ：原告違規事實同上。亦有該處分書及是日至現場檢查之
      巡查員陳文正、李同文及技士陳志信所製作之「案件檢視
      紀錄」一紙，原告是日違規事實之現場照片5張各附原處
      分卷足稽，顯示仍有人員及機械在系爭土地上施工，堪認
      原告是日之違規事實洵堪認定。
    (7)府建四字第0000000007號處分書（違規日期89年7月10 日
      ）：原告違規事實同上。亦有該處分書及是日至現場檢查
      之巡查員高興漢及技士陳志信所製作之「案件檢視紀錄」
      一紙，原告是日違規事實之現場照片3張各附原處分卷足
      稽，顯示仍有人員及機械在系爭土地上施工，堪認原告是
      日之違規事實洵堪認定。
    (8)府建四字第0000000008號處分書（違規日期89年7月11 日
      ）：原告違規事實同上。亦有該處分書及是日至現場檢查
      之巡查員張仁棋、黃俊進及技士陳志信所製作之「案件檢
      視紀錄」一紙，原告是日違規事實之現場照片9張各附原
      處分卷足稽，顯示仍有人員（僅拍得一人著藍色白橫紋上
      衣）在場，及機械（怪手）置放在系爭土地上，仍有施工
      痕跡；另對照被告先前所拍照片（未打印日期）與是日現
      場所拍攝之照片，現場道路確因原告之施工行為致道路癱
      塌加劇情形，堪認原告是日之違規事實亦洵堪認定。
    (9)府建四字第0000000009號處分書（違規日期89年7月13 日
      ）：原告違規事實同上。亦有該處分書及是日至現場檢查
      之巡查員林原生、歐介岩及技士陳志信分別製作之「案件
      檢視紀錄」2紙，原告是日違規事實之現場照片11張各附
      原處分卷足稽，顯示仍有人員及機械（怪手）在系爭土地
      施工，堪認原告是日之違規事實亦洵堪認定。
    (10)府建四字第000000000Ｂ號處分書（違規日期89年7月15日
      ）：原告違規事實同上。亦有該處分書及是日至現場檢查
      之巡查員劉東海及技士陳志信所製作之「案件檢視紀錄」
      一紙，原告是日違規事實之現場照片34張各附原處分卷足
      稽，顯示仍有人員在場，及機械（怪手）在系爭土地施工
      ，雖被告此次所附之照片無拍攝日期打印，但與先前拍攝
      之照片畫面比對，可知係新增挖掘土石之新痕跡，足見原
      告仍繼續違規施工無疑，堪認原告是日之違規事實亦洵堪
      認定。
    府建四字第000000000Ｃ號處分書（違規日期89年7月18日
      ）：原告違規事實同上。亦有該處分書及是日至現場檢查
      之巡查員戚玉書及技士陳志信所製作之「案件檢視紀錄」
      一紙，原告是日違規事實之現場照片10張各附原處分卷足
      稽，顯示仍有人員在場及機械（怪手）在系爭土地施工，
      足證原告仍繼續違規施工無疑，堪認原告是日之違規事實
      亦洵堪認定。
    綜上事證及說明，本件被告所指原告之11次違規行為，經
      被告提出現場檢查之案件檢視紀錄表及現場所拍攝之照片
      等為證，另被告上開原告11次違反事實欄所載，原告未依
      被告「89年2月19日府建四字第0000000000號處分書」停
      止非法使用行為等之該前提處分書，曾經原告提起行政爭
      訟，經最高行政法院於93.2.19以93年度判字第137號判決
      駁回原告之上訴確定在案，有該判決書電腦列印本附卷足
      按，足知原告業已收受該89年2月19日府建四字第8901340
      000號處分書之合法送達，審諸該處分書經確定判決確認
      之違規事實為：「原告於台北市○○區○○段一小段591
      等地號土地，未經申請核准即擅自砌築塊石駁崁、水櫃及
      伐樹闢路，被告於民國89年1月間列管查核、查獲現場仍
      有違規施工行為，因原告未依被告89年1月4日府建四字第
      8900356802號處分書停止一切非法開發使用行為，及於被
      告89年1月13日、14日及15日強制拆除違規工作物後，原
      告仍不服制止，續為前揭違規行為，被告遂依水土保持法
      第33條規定，以89年2月19日府建四字第0000000000號處
      分書處以原告罰鍰新台幣（下同）30萬元，並令原告立即
      停止一切非法開發使用行為及限期於89年2月29日前應自
      行拆除水櫃、水池、駁崁等結構物。原告不服，提起訴願
      ，遭決定駁回，遂提起行政訴訟。」另有本院電腦刊印列
      印之判決書一份附卷可參，足證被告係先查獲原告在系爭
      土地未經依水土保持之規定，擬具水土保持計畫申請核准
      即擅自砌築塊石駁崁、水櫃及伐樹闢路，經被告以89年1
      月4日府建四字第8900356802號處分書命停止一切非法開
      發使用行為列管，惟原告仍未停止施工，續為前揭違規行
      為，被告遂依水土保持法第33條規定，以89年2月19日府
      建四字第0000000000號處分書處原告罰鍰30萬元，並令原
      告立即停止一切非法開使用行為及限期於89年2月29日前
      應自行拆除水櫃、水池、駁崁等結構物，惟原告接獲89年
      2 月19日府建四字第0000000000號處分書後並未因而停止
      及拆除違規興建結構物，有該處分書附卷可參，故而有本
      件先後11次之處罰處分書之科罰情形。另查原告於接獲被
      告上開命停止非法違規行為之處分書後，並未因之停止施
      工及拆除工作物，其持續施工而再三違反水土保持法第23
      條第2項、第33條第1項第2款之事實，即洵堪認定。從而
      ，原告係系爭土地所有人，為水土保持義務人，其未依上
      開89年2月19日府建四字第0000000000號處分書之規定立
      即停止一切非法之開發利用行為，且持續違規施工，被告
      以其違反前揭法律規定分別以上開理由欄第4項所列之11
      件處分書，按次裁處原告30萬元罰鍰，並均令立即停止一
      切非法開發行為（令應依指定改正事項及規定期限完成改
      正之一部分，其意旨似應解為「立即停工」，意即本件系
      爭11件處分書「處分主文」第2項雖均載有「．．．及規
      定期限完成改正」之文字，但其真意應係指「立即停工」
      之意）及限期自行拆除及清除違規工作物，屆時不拆除或
      清除違規工作物者，將由被告強制拆除及清除之，所需費
      用由原告負擔，即無違誤。
    (二)次查：
      (1)水土保持計畫審核及監督要點第36條略以：「於山坡地
        內從事農、林、漁、牧地之開發．．．其規模未滿本細
        則第4條規定者，得以簡易水土保持申報書代替水土保
        持計劃．．．」，水土保持法施行細則第4條第1項詳列
        其規模種類要件、第2項：「直轄市或縣（市）主管機
        關得視轄區環境特性或需要，擬定較前項嚴格之條件，
        報請中央主管機關核定後實施」。依上開規定，得以簡
        易水土保持申報書代替水土保持計畫書之規模已於水土
        保持法施行細則第4條第1項明訂，並不因被告是否公佈
        更嚴格之限制而令原告無所依循，況且原告自水土保持
        法公布施行迄今，從未擬具任何計畫書或申報書送請主
        管機關審查核可。原告起訴主張被告從未公布在何種規
        模下，得以簡易水土保持申請書代替水土保持計畫書云
        云，容有誤會。
      (2)原告之施工行為已涉及開發農地及建築用地所需之修築
        道路、開挖整地、整坡作業及堆積土石，故應依水土保
        持法第12條或第13條規定，擬具水土保持計畫送請主管
        機關核定。原告未依規定提出水土保持計畫申請核准，
        即擅自於其所有之山坡地開發使用，依水土保持法第33
        條第1項規定，即不能無罰，此與其是否作農業使用無
        關。本案原告雖經被告裁罰，並令立即停止一切非法開
        發使用行為（立即停工），惟仍未依限「立即」停工（
        改正），又繼續違規施工，其行為均發生於83年5月27
        日水土保持法公布施行之後，被告依水土保持法第33條
        第2項規定按查獲次數分別處罰至其改正為止（按原處
        分11件於89年6月29日作成時，原告猶無停工之跡象）
        ，於法亦無不合。且原告既被查獲11次未依水土保持法
        第12條或第13條規定擬具水土保持計畫送主管機關核定
        而擅自開發之行為，被告即得按次分別依水土保持法第
        33條第1項規定處罰，其於89年6月29日作成11份處分書
        ，於法並無不合。
      (3)況被告所為89年2月19日府建四字第0000000000號處分，
        已經原告另行提起行政救濟而駁回上訴確定在案，該行
        政處分既未經變更或撤銷，自具有公法上之實質存續力
        ，原告本應於該案確定時受其拘束，即應立即停止一切
        非法開發使用行為，其繼續違規施工，自有未合。
      (4)按土地所有權之行使依法負有社會義務，並非可以為所
        欲為，此觀憲法第143條第1項規定「中華民國領土內之
        土地屬於國民全體。人民依法取得之土地所有權，應受
        法律之保障與限制。私有土地應照價納稅，政府並得照
        價收買。」自明。故政府訂頒「都市計畫法」、「建築
        法」、「農業發展條例」及「水土保持法」等法律，旨
        在規範各種土地之合理利用，以免因不當開發使用而影
        響公共利益或公眾安全。其中水土保持法之立法目的，
        即「為實施水土保持之處理與維護，以保育水土資源，
        函養水源，減免災害，促進土地合理利用，增進國民福
        祉」（第1條第1項），原告為水土保持法第4條規定之
        水土保持義務人，依同法第8條規定，對於其所有之山
        坡地之治理或經營、使用行為，有調查規劃及依水土保
        持技術規範實施水土保持之處理與維護之義務；依同法
        第12條及第13條規定，於開發、經營或使用前，有先擬
        具水土保持計畫送請主管機關核定之義務。原告主張其
        在私有（自有）農地上，30多年來自行運用科學技術，
        以興修水利、增進地利，改善農業環境，規劃土地利用
        ，為憲法所保障等云，容係對憲法條文之誤解。
五、綜上所述，被告以11份處分書分別裁處原告30萬元罰鍰，並
    均令立即停止一切非法開發使用行為及限期自行拆除及清除
    違規工作物，屆時不拆除或清除違規工作物者，將由被告強
    制拆除及清除之，所需費用由原告負擔。於法並無不合，訴
    願決定予以維持，亦無違誤，原告起訴意旨，仍執陳詞請求
    撤銷訴願決定及原處分，關於上開部分，為無理由，應予駁
    回。惟：
    (一)水土保持法第23條第2項僅規定：「未依第12條至第14 條
      規定之一擬具水土保持計畫送主管機關核定而擅自開發者
      ，除依第33條規定按次分別處罰外，主管機關應令其停工
      ，得沒入其設施及所使用之機具，強制拆除及清除其工作
      物，所需費用，由經營人、使用人或所有人負擔，並自第
      一次處罰之日起兩年內，暫停該地之開發申請」，又依同
      法第33條第1項第2款規定，「違反第12條至第14條規定之
      一，未先擬具水土保持計畫者」，係「處新台幣6萬元以
      上30萬元以下罰鍰」，依同法第33條第2項雖規定：「前
      項（第1項）各款情形之一，經繼續限期改正而不改正者
      或實施仍不合水土保持技術規範者，按次分別處罰，至改
      正為止，並令其停工，得沒入其設施及所使用之機具，強
      制拆除及清除其工作物，所需費用，由經營人、使用人或
      所有人負擔」，但其中同法第33條第1項第2款「違反第12
      條至第14條規定之一，未先擬具水土保持計畫」之情形，
      於適用同法第23條第2項時，所謂「限期改正」事項，僅
      限於「主管機關應令其停工」，如不依命令停工（改正）
      ，依同法第33條第2項，僅得「按次分別處罰，至改正為
      止，並令其停工，得沒入其設施及所使用之機具，強制拆
      除及清除其工作物，所需費用，由經營人、使用人或所有
      人負擔」（重複同法第23條第2項之規定）。故「未依第
      12條至第14條規定之一擬具水土保持計畫送主管機關核定
      而擅自開發者」，依上開規定，被告所能作成之處分，僅
      限於「處新台幣6萬元以上30萬元以下罰鍰」、「按次分
      別處罰」、「並令其停工」及「得沒入其設施及所使用之
      機具，強制拆除及清除其工作物，所需費用，由經營人、
      使用人或所有人負擔」，並不能援引同法第23 條第1項「
      未依第12條至第14條規定之一所核定之水土保持計畫實施
      水土保持之處理與維護者，除依第33條規定按次分別處罰
      外，由主管機關會同目的事業主管機關通知水土保持義務
      人限期改正；屆期不改正或實施仍不合水土保持技術規範
      者，應令其停工、強制拆除或撤銷其許可，已完工部分並
      得停止使用」之規定，通知水土保持義務人限期做各種必
      要之改正。
    (二)又水土保持義務人有水土保持法第23條第2項所定「未依
      第12條至第14條規定之一擬具水土保持計畫送主管機關核
      定而擅自開發」之情形，主管機關是否可依同法第33條第
      2項規定對水土保持義務人予以處罰，前開最高行政法院
      發回意旨第4項認有研究必要，茲探究於后。按水土保持
      法第23條第2項業已載明：「未依第12條至第14條規定之
      一擬具水土保持計畫送主管機關核定而擅自開發者，除依
      第33條規定按次分別處罰外，主管機關應令其停工，得沒
      入其設施及所使用之機具，強制拆除及清除其工作物，所
      需費用，由經營人、使用人或所有人負擔，並自第一次處
      罰之日起兩年內，暫停該地之開發申請。」據該條項所指
      「．．．依第33條按次分別處罰．．．」，明文規定主管
      機關對於未擬具水土保持計畫送主管機關核定而擅自開發
      者，得依水土保持法第33條規定按次分別處罰，水土保持
      法第23條第2項雖未明文規定同法第33條規定係指同條第1
      項、第2項或第3項而言，但對照同法第33條第1項、第2項
      及第3項規定之內容文字，雖可發現僅同條第2項明定「按
      次分別處罰」之文字，惟因未擬具水土保持計畫送主管機
      關核定而擅自開發之情形，依同法第23條第2項規定並無
      限期改正問題，則同法第33條第2項既有「限期改正而不
      改正」之文字，應非指同法第23條第2項情形而言。是故
      ，水土保持法第23條第2項雖未明文規定同法第33條規定
      係指同條第1項、第2項或第3項而言，但對照同法第33條
      第1項、第2項規定情形，當係指同條第1項而言，而不及
      同條第2項。從而原告上揭非法11次違規行為，經被告府
      建四字第0000000000號、府建四字第0000000001號、府建
      四字第0000000003號、府建四字第0000000004號、府建四
      字第0000000005號、府建四字第0000000006號、府建四字
      第0000000007號、府建四字第0000000008號、府建四字第
      0000000009號、府建四字第000000000Ｂ號及府建四字第
      000000000Ｃ號等11次處分書（發文日期均為89年7月24日
      ），分別科處30萬元，並令立即停止一切非法開發使用行
      為及限期於89年2月29日前自行拆除水櫃、水池、駁崁等
      結構物，關於罰鍰、命立即停止開發使用及自行拆除部分
      ，固屬無誤，然被告引用法條同時引同法第33條第2項規
      定，並令限期改正，其法條引用容有錯誤，訴願決定亦未
      加以改正，均有未合。
    (三)另本件原告既係未依水土保持法第12條或第13條規定擬具
      水土保持計畫送主管機關核定而擅自從事開發行為，被告
      所為11份處分書，竟援引同法第23條第1項規定，於處分
      主文第2項均令原告「應依指定改正事項及規定期限完成
      改正」，並於「指定改正地區及指定改正事項」欄位，具
      體載明「．．．第2項應於挖填地表儘速恢復農業使用、
      實施造林及實施全面植生復舊，並須於指定改正期限前，
      完成植生覆蓋率達百分之七十以上」等文字，原處分就此
      部分而言，即援引同法第23條第1項與「限期改正」，顯
      有適用法律錯誤之違法，以比附援引之方式課予人民義務
      ，自為法所不許，訴願決定就此部分未加糾正，仍予維持
      ，容有未洽，原告訴請將之一併撤銷，就此部分而言，自
      無不合，應予准許。
據上論結，本件原告之訴為一部有理由，一部無理由，依行政訴
訟法第104條，民事訴訟法第79條，判決如主文。
中　　華　　民　　國　　94　　年　  12　　月　 29  　 日
                         第六庭審判長法  官　林  樹  埔
                                   　法  官　許  瑞  助
                                     法  官　陳  鴻  斌
上為正本係照原本作成。
如不服本判決，應於送達後20日內，向本院提出上訴狀並表明上
訴理由，如於本判決宣示後送達前提起上訴者，應於判決送達後
20日內補提上訴理由書（須按他造人數附繕本）。
中　　華　　民　　國　　94　　年　  12　　月　 29  　 日
                                     書記官  蔡  逸  萱
